【裁判字號】    99,消債抗,68
【裁判日期】    990825
【裁判案由】    更生事件
【裁判全文】
臺灣臺北地方法院民事裁定            99年度消債抗字第68號
抗  告  人  甲○○
代  理  人  姚本仁律師
上列抗告人因消費者債務清理條例事件聲請更生，對於民國99年
5 月19日本院99年度消債更字第46號民事裁定提起抗告，本院裁
定如下：
    主  文
抗告駁回。
抗告程序費用新台幣壹仟元由抗告人負擔。
    理  由
一、按債務人對於金融機構因消費借貸、自用住宅借款、信用卡
    或現金卡契約而負債務，在聲請更生或清算前，應提出債權
    人清冊，以書面向最大債權金融機構請求協商債務清償方案
    並表明共同協商之意旨，消費者債務清理條例第151條第1項
    定有明文。次按債務人與金融機構協商成立者，不得聲請更
    生或清算。但因不可歸責於己之事由，致履行顯有重大困難
    者，不在此限；本條例施行前，債務人依金融主管機關協調
    成立之中華民國銀行公會會員辦理消費金融案件無擔保債務
    協商機制與金融機構成立之協商，準用前項之規定。消費者
    債務清理條例（以下稱消債條例）第151 條第5 項、第6 項
    分別定有明文。準此，債務人如於消債條例施行前，已利用
    金融主管機關協調成立之中華民國銀行公會會員辦理消費金
    融案件無擔保債務協商機制，與金融機構成立協商，即須依
    約清償債務，僅於其後發生情事變更，在清償期間收入或收
    益不如預期，致該方案履行困難甚或履行不能，且因不可歸
    責於己之事由所致，始能聲請更生或清算，至如認該協商方
    案履行有其他不適當情形，即應再循協商途徑謀求解決，不
    得逕依消債條例聲請更生，蓋該債務清償方案係經債務人行
    使程序選擇權而與債權人締結之債務清理契約，其即應受該
    契約之拘束，且消債條例更生之規範目的，係在維持債務人
    基本生活之情況下，於債務人之能力範圍內盡力清償債務，
    非謂債務人得任意利用債務清理程序減輕債務，因此，為避
    免債務人針對已成立之協商方案任意毀諾，濫用更生或清算
    之債務清理程序，須債務人於協商成立後因不可歸責於己之
    事由，致其無法履行原定清償方案，始例外得依消債條例聲
    請更生或清算。
二、本件抗告意旨略以：
  (一)抗告人與最大債權銀行聯邦商業銀行股份有限公司（下稱聯
    邦銀行）達成協議，經其核定分120 期、利率6.88% 、每期
    攤還新台幣（下同）23,026元，抗告人為提早償還債務，考
    量薪資收入，多次與聯邦銀行協議後，聯邦銀行方同意分84
    期償還、利率4.88% 、每月攤還28,286元，因抗告人於民國
    95年3 月29日至第三人亞太電信股份有限公司（以下稱亞太
    電信公司）任職，須至同年5 月才能領取薪資，並考量通過
    3 個月試用期後收入方能穩定，故要求從95年7 月開始償還
    。抗告人僅有薪資所得可償還債務，並無其他財源可用以還
    款，且遭亞太電信公司資遣，實非抗告人所能預料之事，本
    院99年度消債更字第46號裁定（下稱原裁定）以「抗告人主
    動要求提高月付額至28,286元，表示家人將提供協助…」、
    「自不得僅以其日後工作收入稍有下降，即認為係因不可歸
    責於己之事由致履行顯有重大困難」為由，遽為駁回抗告人
    之聲請，原裁定有應調查未盡之違法。
  (二)原裁定認「抗告人每月較預期增加近12,000元可資運用之情
    況長達至少半年，當可有適度之儲蓄，於失業後仍領有每月
    26,340元之失業給付…」，然抗告人領取薪資後，係先償還
    積欠友人之借款，其中部分薪資並借貸第三人黃品華，抗告
    人已於96年3 月27日、同年5 月3 日、同年6 月3 日及97年
    1 月1 日發送簡訊至黃品華手機，請其依照95年10月之協議
    遵期還款，然黃品華先後承諾於95年10月、96年3 月還款，
    卻一再失信，實屬不可歸責於抗告人之事由，致抗告人無法
    依原協議履行償還債務。又抗告人嗣遭亞太電信公司資遣，
    抗告人於96年1 月向聯邦銀行提出展延還款，經聯邦銀行同
    意，惟因亞太電信公司資遣費係分2 次給付，其中第2 次於
    97年4 月18日撥付，抗告人向聯邦銀行告知97年4 月18日方
    能償還，並請求延後及重新協商，卻未能為聯邦銀行所接受
    ，即形同毀諾，各家銀行相繼催款，抗告人亦陸續繳款，惟
    抗告人無力持續繳款，於97年10月遭國泰世華銀行、花旗銀
    行執行支付命令，將抗告人之定期存款支付予該2 家銀行，
    故抗告人毀諾實係因不可歸責於己之事由，致履行顯有重大
    困難。
  (三)關於生活開銷費用，抗告人願再撙節開支，將再覓尋每月房
    租約8,000 元之房屋，伙食費用減縮至6,000 元（即每日20
    0 元），至通話費用（含手機及室內電話）部分因抗告人擔
    任大廈總幹事乙職，工作上有龐大通話費用需求，每月需2,
    000 元通話費用，機車加油每月約600 元，總計每月支出16
    ,600元，抗告人每月收入約29,000元，故每月可還款約12,0
    00元，6 年可還款金額計864,000 元，已達原總債務額58.6
    % ，抗告人顯有還款誠意，爰提起本件抗告，請求將原裁定
    廢棄，並准抗告人開始更生等語。
三、經查：
  (一)本件抗告人於95年3 月間向最大債權銀行聯邦銀行申請債務
    協商，抗告人與聯邦銀行於同年6 月成立債務協商，約定每
    月還款28,286元、分84期、利率4.88% ，抗告人嗣於97年4
    月毀諾等情，有債務協商申請書、債務協商協議書、無擔保
    債務還款計劃、債務協商案件申請人財務資料表、收入證明
    切結書、當事人綜合信用報告、債務協商審查紀錄表附於原
    審卷可憑（見原審卷第44頁至第76頁），亦為抗告人所不爭
    執，堪信為真實。則依上開說明，抗告人除有因不可歸責於
    己之事由致其履行債務顯有重大困難外，不得再依消債條例
    聲請更生。
  (二)查本件抗告人與最大債權人聯邦銀行達成每月還款28,286元
    、分84期償還、利息4.88% 之債務協商內容，係因抗告人為
    提早償還債務，考量薪資收入，且經抗告人與其家人多次與
    聯邦銀行人員協議後，聯邦銀行方同意上開債務協商條件，
    此為抗告人所自陳（見本院卷第2 頁中段），另依聯邦銀行
    債務協商審查紀錄表之聯絡紀錄欄所載：「5 月19日申戶之
    妹來電表示，申請人有相當大之還款誠意，希望能儘速還債
    ，家人也會提供幫助…」（見原審卷第75頁），抗告人為提
    早清償債務，就聯邦銀行所提之每月攤還23,026元、分120
    期、利率6.88 %之債務協商方案，請求聯邦銀行同意改為每
    月還款28,286元、分84期償還、利息4.88% 之債務協商方案
    ，足認抗告人於申請債務協商之初即未考慮僅賴其個人之薪
    資作為還款之唯一來源，其既主動要求調高月付額至28,286
    元，自係已對其還款財源妥為評估，認為縱使自身薪資僅32
    ,000元，仍有其他可靠之財源可資助其還款，月付23,026元
    之方案尚嫌過低，始要求提高每月分期攤還之額度，此應為
    抗告人對其還款能力及還款風險經謹慎評估後所為之決定。
    又抗告人嗣雖於96年12月25日遭亞太電信公司資遣，然抗告
    人於96年12月離職後，於97年1 月至6 月尚分別按月支領失
    業給付26,340元，此有勞工保險局99年4 月28日保給失字第
    09960261430 號函附於原審卷可稽（見原審卷第80頁），第
    三人亞太電信公司並於原指定日期先行支付3 分之1 資遣費
    ，於97年2 月15日將遲延給付資遣費之利息及與遲延利息同
    額之補償金匯入抗告人之帳戶，有抗告人提出之通知函附於
    本院卷可佐，足見抗告人於遭資遣後並非毫無任何收入。再
    者，抗告人於96年12月自亞太電信公司離職時之每月工資約
    為49,000元，有離職證明書附於原審卷可佐（見原審卷第27
    頁），抗告人於離職前6 個月平均投保工資為43,900元，亦
    有勞工保險局99年4 月28日保給失字第09960261430 號函附
    於原審卷足參（見原審卷第80頁反面），較抗告人申請債務
    協商時之預期工資高出近12,000元，抗告人既尚積欠多家金
    融機構債務未清償，當知撙節開支以清償債務，如其能適度
    儲蓄，當有相當之存款可資償還債務，惟抗告人卻於97年4
    月間即毀諾，則抗告人毀諾與其遭亞太電信公司解聘間是否
    具有因果關係，實屬有疑。
  (三)抗告人雖又主張其須先償還積欠友人之借款，且其於94年間
    將部分薪資借貸予第三人黃品華，第三人黃品華先後承諾於
    95年10月、96年3 月還款，卻一再失信，故有不可歸責於己
    之事由云云，然抗告人並未舉證證明確有償還所積欠友人借
    款之情事，況此縱然屬實，抗告人不償還債務協商所約定之
    還款金額，而選擇先行償還所積欠友人之借款，自難憑此即
    認抗告人有不可歸責之事由。另抗告人主張於94年間將部分
    款項借貸予第三人黃品華，雖據其提出行動電話簡訊為證，
    然此係抗告人單方面所發送，是否屬實，已非無疑，況抗告
    人此部分主張縱然屬實，然抗告人既有積欠債務之情事，其
    收入扣除一切必要費用支出後，如有餘款，理應將餘款先用
    以償還債務，抗告人既已享受因消費借貸所生之利益，自應
    將償還債務列為最優先項目，然抗告人卻將部分款項借予他
    人，再主張其因他人未能依約返還借款，而導致毀諾，有不
    可歸責於已之事由云云，實非有據。
四、綜上，抗告人於協商成立後，難認有何不可歸責於己之事由
    ，致履行顯有重大困難之情事，竟率予毀諾，其更生之聲請
    與首揭規定即有未合，不應准許。從而，原審裁定駁回抗告
    人更生之聲請，尚無違誤，抗告意旨猶執前詞，指摘原裁定
    不當，求予廢棄，為無理由，應予駁回。
五、據上論結，本件抗告為無理由，依消費者債務清理條例第15
    條，民事訴訟法第495 條之1 第1 項、第449 條第1 項、第
    95條、第78條，裁定如主文。
中    華    民    國    99    年    8     月    25    日
                  民事第六庭審判長法  官    朱漢寶
                                  法  官    吳定亞
                                  法  官    蔡和憲
上為正本係照原本作成。
本裁定不得再抗告。
中    華    民    國    99    年    8     月    25    日
                                  書記官    廖素芳

司法院資訊處製作；財團法人民間司法改革基金會備份。
